臺灣台中地方法院民事判決　九十二年訴字第三三七四號
　　原　　　告　丁○○
　　　　　　　　戊○○○
　　共　　　同
　　訴訟代理人　丙○○○
　　被　　　告　台灣土地銀行
　　法定代理人　甲○○
　　訴訟代理人　乙○○
右當事人間請求返還不當得利事件，於中華民國九十三年四月九日言詞辯論終結，本
院判決如左：
    主    文
原告之訴駁回。
訴訟費用由原告丁○○負擔百分之七十，餘由原告戊○○○負擔。
    事    實
甲、原告方面：
壹、聲明：
一、被告應給付原告丁○○新台幣（下同）一百零八萬六千五百五十三元，及自民國
    八十五年八月三十一日起，至清償日止，按年息百分之五計算之利息。
二、被告應給付原告戊○○○四十萬三千六百七十五元，及自民國八十五年八月三十
    一日起，至清償日止，按年息百分之五計算之利息。
三、原告願供擔保，請准宣告假執行。
貳、陳述：
一、被告台灣土地銀行豐原分行前為台中縣豐原市農會，其於八十四年至八十五年間
    ，就原告丁○○所借之四千五百萬元借款，就利息部分約定年息為百分之九點七
    五，惟被告多以年息百分之０點五計算（即年息百分之十點二五），至八十五年
    八月三十一日，被告溢收利息二十八萬四千四百九十元，且就違約金部分溢收八
    十萬二千零六十三元；又原告戊○○○借款一千八百萬元部分，利息同依年息百
    分之九點七五計算，惟被告多以年息百分之０點五計算，至八十五年八月三十一
    日，被告溢收利息一十五萬五千四百元，且就違約金部分溢罰二十九萬八千二百
    七十五元。原告二人爰依不當得利返還請求權，請求被告返還如訴之聲明之金額
    。
二、對被告抗辯之陳述：
（一）原告丁○○在八十五年三月十三日，就借款四千五百萬元有給付利息三個月計
      一百一十萬元，被告不得重覆科罰二百二十三日之違約金五十七萬一千四百三
      十八元。
（二）被告向原告取得違約金，無法律依據。且其以逾期六個月內按約定利率百分之
      十，逾六個月按百分之二十計算違約金，亦無法律依據。原告已履約一部，違
      約金本應減少，且違約金之約定亦過高，應予酌減。
參、證據：提出放款利息清單一份、計算書二份、擔保放款戶卡一份、收據一份、存
    款簿一份、彰化銀行貸款計算資料一份、存摺一份、查封登記函一份為證。
乙、被告方面：
壹、聲明：請求駁回原告之訴及假執行之聲請。
貳、陳述：
一、前台豐原市農會信用部，於九十年九月十五日為被告所概括承受，於八十四年五
    月二十四日，至八十五年八月三十一日，借款人丁○○、戊○○○向被告所借之
    四千五百萬元及一千八百萬元款項，兩造約定之利息是以年息百分之十點二五計
    算，原告主張兩造利息之約定為年息百分九點七五，顯有違誤。違約金之計算方
    式亦依兩造之約定而為計算，並無錯誤。
二、原告二人以同一擔保品，戊○○○於八十四年六月十五日，向台中縣豐原市農會
    借款一千八百萬元，詎八十四年九月十五日屆期未為清償，利息僅繳至八十四年
    六月十四日，故自八十四年六月十五日即違約；而原告丁○○於八十二年九月二
    十四日，向台中縣豐原市農會借款四千五百萬元，詎八十四年九月二十四日屆期
    未為清償，利息僅繳至八十四年五月二十三日，故自八十四年五月二十四日即違
    約。被告於八十五年間，向原告提出清償借款之訴訟，原告於八十五年三月十三
    日繳納一百一十萬元，因所繳之款項不足清償上開借款本金、利息、違約金而以
    預收款入帳，原告遲至八十五年八月三十一日，才向台中縣豐原市農會繳清利息
    、違約金，並申辦展延借款手續。被告係依約計收利息、違約金並無溢收或過高
    之事實。
參、證據：提出收入傳票四份、本院八十五年重訴字第一五六號民事判決一份、擔保
    放款借據一份、利息、違約計算式一份、擔保放款明細分類卡一份、收據一份為
    證。
    理      由
一、按訴狀送達後，原告不得將原訴變更或追加他訴。但請求之基礎事實同一者、擴
    張或減縮應受判決事項之聲明者、不在此限；又被告於訴之變更或追加無異議，
    而為本案之言詞辯論者，視為同意變更或追加，民事訴訟法第二百五十五條第一
    項第二款、第三款、第二項定有明文。本件原告起訴請求被告應給付原告丁○○
    八十五萬五千九百二十八元，應給付原告戊○○○三十一萬一千四百二十五元，
    及均自八十五年八月三十一日起，至清償日止，按年息百分之五計算之利息。嗣
    於訴訟進行中擴張聲明為被告應給付原告丁○○一百零八萬六千五百五十三元，
    應給付原告戊○○○四十萬三千六百七十五元，及均自八十五年八月三十一日起
    ，至清償日止，按年息百分之五計算之利息，核係基於同一基礎事實，擴張應受
    判決事項之聲明，且被告到庭未曾異議而為辯論，依首揭規定，自應准許之，合
    先敘明。
二、本件原告二人主張被告台灣土地銀行豐原分行前為台中縣豐原市農會，其於八十
    四年至八十五年間，就原告丁○○所借之四千五百萬元借款，利息部分約定年息
    為百分之九點七五，惟被告以年息百分十點二五計算，至八十五年八月三十一日
    被告溢收利息二十八萬四千四百九十元，且就違約金部分溢收八十萬二千零六十
    三元；又原告戊○○○借款一千八百萬元部分，利息同依年息百分之九點七五計
    算，惟被告以年息百分十之二五計算，至八十五年八月三十一日，被告溢收利息
    一十五萬五千四百元，且就違約金部分溢罰二十九萬八千二百七十五元。原告二
    人爰依不當得利返還請求權，請求被告返還如訴之聲明之金額。被告則以：被告
    均依約定之利息及違約金計算，並無溢收之情事，且約定之利息及違約金亦無過
    高之情事等語置辯。
三、按本件原告戊○○○於八十四年六月十五日向台中縣豐原市農會借款一千八百萬
    元，詎八十四年九月十五日屆期未為清償，利息僅繳至八十四年六月十四日，故
    自八十四年六月十五日即違約；而原告丁○○於八十二年九月二十四日，向台中
    縣豐原市農會借款四千五百萬元，詎八十四年九月二十四日屆期未為清償，利息
    僅繳至八十四年五月二十三日，故自八十四年五月二十四日即違約。被告於八十
    五年間，向原告提出清償借款之訴訟，原告於八十五年三月十三日繳納一百一十
    萬元，因所繳之款項不足清償上開借款本金、利息、違約金而以預收款入帳，原
    告遲至八十五年八月三十一日才向原市農會繳清利息、違約金並申辦展延手續。
    被告係依年息百分之十點二五計算利息及違約之情事，為兩造所不爭執，並有被
    告所提之收入傳票四份、借據一份、本院八十五年度重訴字第一五六號民事判決
    一份在卷可參，是本件所應審究者為１、兩造約定借款之利率為何？２、兩造違
    約金之約定合法？３、被告向原告收取違約金有無過高之情事？經查：
（一）本件原告二人主張其前述之二筆借款，兩造所約定之利息為年息百分之九點七
      五，被告以年息百分之十點二五計收，有溢收之情事，惟此為被告所否認，參
      諸卷附原告丁○○與被告所不爭執之四千五百萬元借據，其第二條記載：「利
      息按貴會基本放款利率年息百分之八加碼年息百分之二點二五計付．．．」顯
      見被告抗辯原告丁○○與被告間之借款，利息係依年息百分之十點二五計付，
      應屬可採；又依卷附本院八十五年度重訴字第一五六號民事判決，於該事件被
      告起訴請求原告二人訴外人丙○○○，應償還原告戊○○○於八十四年六月十
      五日，向被告借款一千八百萬元，而法院依被告所提出之借據收入傳票記載，
      亦認定該筆借款之利率為年息百分之十點二五，是被告抗辯戊○○○所借之一
      千八萬元，約定利率亦為年息百分之十點二五，亦屬可採，原告主張兩造所約
      定之利息利率為百分之九點七五，被告以年息百分之十點二五計收有溢收之情
      事，實無可採。
（二）又本件借款，原告二人與被告約定，借款人如付息逾期或到期債務未履行，應
      給付違約金，且該違約金，於違約六個月內按前述利息百分之十計算，如逾期
      六個以上，按上開利息百分之二十計算，為兩造所不爭執，並有前述借據及民
      事判決一份在卷可參，兩造於借款契約中有違約金之約定，兩造自應受其拘束
      ，是原告二人主張於其等違約時，被告不得向原告收取違約金，尚無可採。又
      按約定之違約金過高者，法院得減至相當之數額，民法第二百五十二條固定有
      明文。惟違約金之約定是否相當，即須依一般客觀事實，社會經濟狀況及當事
      人所受損害情形，以為斟酌之標準。按本件原告為金融業，其以款項貸放，收
      取利息為主要業務，參諸本件被告與原告二人約定之利息為年息百分之十點二
      五，遠低於法定最高利率百分二十，是被告與原告二人約定之違約金於逾期六
      個月內，違約金係按年息百分之一點０二五計算，逾六個月以上，按年息百分
      之二點０五計算，其數額審諸社會經濟狀況並無過高之情事，原告二人空言辯
      稱兩造約定之違約金過高一節，顯不可採，原告二人主張被告得請求之違約金
      應予酌減，實無理由。
（三）另系爭二筆借款，戊○○○本僅繳息至八十四年六月十四日，而原告丁○○亦
      僅繳息至八十四年五月二十三日，即未給付，故被告抗辯戊○○○就其一千八
      百萬元借款自八十四年六月十五日即違約；而原告丁○○就其四千五百萬元借
      款自八十四年五月二十四日即違約，自屬有據，是被告向原告二人依約定之利
      率收取違約金，自無違誤。至於原告主張丙○○○於八十五年三月十三日有繳
      納一百一十萬元，此為被告所不爭執，並有收據一份在卷，應屬可採，惟被告
      辯稱：該筆款項因不足清償借款之本金、利息、違約金而以預收款暫列，並於
      八十五年八月三十一日兩造展延借款時，列入清償等語，原告就該筆一百一十
      萬元於八十五年八月三十一日列入利息清償之事實並不爭執，且原告二人之借
      款，戊○○○借款一千八萬元自八十四年六月十四日至八十五年三月十三日，
      丁○○借款四千五百萬元，自八十四年六月十五日至八十五年三月十三日，如
      依年息百分之十點二五計算應付之利息及違約金，該一百一十萬元確實不夠清
      償，原告二人所借之本金自不可能清償，是於八十五年三月十三日至八十五年
      八月三十一日期間，原告就其二人所借之款項仍在違約之狀態中，自可認定，
      被告就八十五年三月十三日至八十五年八月三十一日期間，向原告計收違約金
      ，於法有據，原告二人主張自其給付一百一十萬元後，即無違約情事，被告不
      得向原告收取違約，亦可無採。
四、綜上所述，被告並無原告主張溢收利息及違約金之情事，且兩造所為之違約金約
    定並不違法，而違約金之約定亦無過高之情事，是原告二人主張被告有溢收利息
    、違約金之事實，自無可採，從而，原告依不當得利返還請求權之法律關係，請
    求被告給付原告二人如原告訴之聲明所示之金額及利息，於法無據，應予駁回。
五、本件事證已臻明確，兩造其餘攻擊防禦方法，核與本件判決結果無影響，爰不逐
    一論述，併此敘明。
六、據上論結，本件原告之訴為無理由，依民事訴訟法第七十八條、八十五條第一項
    但書，判決如主文。
中　　　華　　　民　　　國　　九十三　　年　　　四　　　月　　　三十　　日
　　　　　　　　　　　　　　　　　台灣台中地方法院民事第三庭
~B法      官  王金洲
右為正本，係照原本作成。
如對本判決上訴，須於判決送達後廿日內向本院提出上訴狀（須附繕本）。
中　　　華　　　民　　　國　　九十三　　年　　　四　　　月　　　三十　　日
~B法院書記官
